【裁判字號】    88,上,1174
【裁判日期】    890530
【裁判案由】    侵權行為損害賠償
【裁判全文】
臺灣高等法院民事判決      八十八年度上字第一一七四號
      上  訴  人    丙○○
                    丁○○○
      共      同
      訴訟代理人    許美麗律師
      複  代理人    王彩又律師
      被  上訴人    乙○○ (.
                    甲○○    .
      共      同
      訴訟代理人    廖忠信律師
      複  代理人    周文哲律師
右當事人間因刑事附帶民事訴訟請求損害賠償事件，上訴人對於中華民國八十八年五
月五日臺灣新竹地方法院八十八年度交附民字第一七號第一審判決提起上訴，經本院
刑事庭裁定移送，爰判決如左：
      主      文
上訴駁回。
第二審訴訟費用由上訴人負擔。
      事      實
一、上訴人聲明求為判決：(一)原判決廢棄，(一)被上訴人應連帶給付上訴人丙○○新台
    幣（下同）二百四十八萬元；連帶給付上訴人丁○○○二百三十二萬元，及均自
    民國（下同）八十九年四月十九日起，至清償日止，按年息百分之五計算之利息
    ，(三)願供擔保請准宣告假執行。其事實上陳述略以：被上訴人乙○○（即原名李
    建忠）係被上訴人甲○○之受僱人，於民國（下同）八十七年六月二十六日晚上
    八時四十分許，駕駛ＬＴ－九七一一號自用小客車，沿新竹縣新埔公路由新埔往
    竹北方向行駛，途經未設有限速標誌之新竹縣新埔鎮下寮里九鄰六三之一號門前
    郊外慢車道，應注意並能注意車前狀況，並隨時採取必要之安全措施，以時速不
    得超過四十公里之速度向前行駛，竟疏未注意，貿然以時速六十公里之超速行駛
    ，並與其女友聊天，致撞及迎面由被害人李東容所駕駛ＧＺＪ－一七五號重型機
    車，人車倒地，使被害人蜘蛛網膜下出血，經送醫急救不治死亡。被上訴人乙○
    ○因此所涉及刑責部分，業經刑事法院判處有期徒刑三月確定，被上訴人乙○○
    依民法第一百八十四條第一項前段規定，應負損害賠償責任，被上訴人甲○○依
    民法第一百八十八條第一項前段規定，亦應連帶負損害賠償責任。被害人係上訴
    人所生之子，上訴人丙○○為被害人支出殯葬費三十萬元，並得請求扶養費四十
    萬元及非財產上損害之慰藉金三百萬元，合計為三百七十萬元，於扣除已受領保
    險理賠款六十萬元，尚有三百十萬元，惟被害人應負擔百分之二十之過失責任，
    故應減輕被上訴人應連帶賠償上訴人丙○○之金額為二百四十八萬元；又上訴人
    丁○○○得請求扶養費五十萬元及非財產損害之慰藉金三百萬元，合計為三百五
    十萬元，於扣除已受領保險理賠款六十萬元，尚有二百九十萬元，惟被害人應負
    擔百分之二十之過失責任，故應減輕被上訴人連帶賠償上訴人丁○○○之金額為
    二百三十二萬元云云。所用證據：提出(一)收據十張，(二)扣繳憑單一張，(三)台灣高
    等法院台南分院座談研討意見一則，(四)司法院七十六院台廳一字第○四二五一號
    函一件，(五)在職證明書一紙，(六)戶籍謄本一件，(七)證明書一紙，(八)證券交易稅繳
    款書一件為證。
二、被上訴人聲明求為判決：(一)上訴駁回，(二)如受不利判決，願預供擔保請准宣告免
    為假執行。其事實上陳述略以：本件車輛肇事全係因被害人不僅酒後駕車，又未
    依規定戴安全帽，甚至逆向行駛，以時速六十公里之速度衝向被上訴人乙○○車
    道內，被上訴人乙○○見狀，即採取緊急閃避措施，因道路右側有電線桿，乃往
    道路左側超越雙黃線閃避，本可安全避開，詎被害人所駕駛之機車又往右勾回而
    撞及被上訴人乙○○所駕駛之自用小客車因而肇事，致被害人死亡，被上訴人乙
    ○○並無任何過失可言。又被上訴人乙○○甫自軍中退伍，平日於家中幫忙其父
    即被上訴人甲○○從事鋁門窗加工，並非受僱於被上訴人甲○○，且車禍發生當
    時為夜間，被上訴人乙○○又係駕駛其母羅淑琴所有前開自用小客車載友人外出
    遊玩，亦顯非執行職務，與被上訴人甲○○毫無關係等語。所用證據：提出(一)現
    金支出傳票一紙，(二)最高法院六十二年度第二次民事庭決議一則，(三)汽車新領牌
    照登記書一紙為證。
三、本院依職權函請法務部調查局查復被害人之血液酒精濃度為百分之○‧一四九(W
    /V) ，其呼氣酒精濃度及可能之精神狀態，並函請台灣省竹苗區車輛行車事故鑑
    定委員會補充說明本件車輛肇事責任，及調閱本院八十八年度交上易字第二三一
    號乙○○過失致死案件偵審全卷。
      理      由
一、本件上訴人起訴主張：被上訴人乙○○係被上訴人甲○○之受僱人，於八十七年
    六月二十六日晚上八時四十分許，駕駛ＬＪ－九七一一號自用小客車，沿新竹縣
    新埔公路由新埔往竹北方向行駛，途經未設有限速標誌之新埔鎮下寮里九鄰六三
    之一號門前郊外慢車道，應注意並能注意車前狀況，並隨時採取必要之安全措施
    ，以時速不得超過四十公里之速度向前行駛，竟疏未注意，貿然以時速六十公里
    之超速行駛，並與其女友聊天，致撞及迎面由被害人所駕駛ＧＺＪ－一七五號重
    型機車，人車倒地，使被害人蜘蛛網膜下出血，經送醫急救不治死亡。被害人係
    上訴人所生之子，上訴人丙○○自得請求被上訴人連帶賠償二百四十八萬元，上
    訴人丁○○○亦得請求被上訴人連帶賠償二百三十二萬元等情，爰依侵權行為之
    法則，求為命被上訴人連帶給付上訴人丙○○二百四十八萬元；連帶給付上訴人
    丁○○○二百三十二萬元，及均自八十九年四月十九日起，至清償日止，按年息
    百分之五計算利息之判決（上訴人在原審係請求被上訴人應連帶給付上訴人丙○
    ○三百零七萬八千五百七十元；應連帶給付上訴人丁○○○二百五十六萬六千二
    百五十元，並均加付法定遲延利息，嗣在本院減縮請求金額如上述）。
    被上訴人則以：本件車輛肇事全係因被害人不僅酒後駕車，又未依規定戴安全帽
    ，甚至逆向行駛，以時速六十公里之速度衝向被上訴人乙○○車道內，被上訴人
    乙○○見狀，即採取緊急閃避措施，因道路右側有電線桿，乃往道路左側超越雙
    黃線閃避，本可安全避開，詎被害人所駕駛之機車又往右勾回而撞及被上訴人乙
    ○○所駕駛之自用小客車因而肇車，致被害人死亡，被上訴人乙○○並無任何過
    失可言。又被上訴人乙○○甫自軍中退伍，平日於家中幫忙其父即被上訴人甲○
    ○從事鋁門窗加工，並非受僱於被上訴人甲○○，且車禍發生當時為夜間，被上
    訴人乙○○又係駕駛其母羅淑琴所有前開自用小客車載友人外出遊玩，亦顯非執
    行職務，與被上訴人甲○○毫無關係等語，質為抗辯。
二、依道路交通事故調查報告表之記載及該報告表內事故現場圖、現場照片所示（見
    台灣新竹地方法院檢察署八十七年度相字第四一四號相驗卷第四、九、一○頁、
    第一七頁至第二○頁，即本院上字卷第四五頁背面至第四六－七頁），肇事地點
    係在新竹縣新埔鎮下寮里九鄰六三之一號門前道路，係屬未設有速限標誌之郊外
    雙向二車道之慢車道，中心線係雙黃線，為禁止超車路段，被上訴人乙○○係由
    新埔往竹北方向之車道，該車道路寬三‧九七公尺，肇事後，被上訴人乙○○所
    駕駛之自用小客車停於枋寮加油站右前方道路上，略呈往右斜，右前輪距道路邊
    線○‧二五公尺，右後輪距道路邊線○‧七公尺，右前車頭毀損，右前車頭擋風
    玻璃破碎約一半，被害人所駕駛之機車碰撞倒於枋寮幹第八三號電線桿前，車頭
    全毀，機車把手及儀表板掉落機車旁，機車左後方十一‧七公尺處之路中央處留
    有血跡一片，血跡前後各有機車碎片一處，血跡左後方三‧三五公尺處，留有二
    條刮地痕○‧六公尺及○‧三八公尺，距雙黃線○‧九公尺（以上均係在被上訴
    人乙○○車道內），並未發現遺有安全帽。而被害人血液經法醫師於相驗時採取
    送請法務部調查局檢驗結果發現含有酒精成分百分之○‧一四九(W/V)， 若換算
    成呼氣酒精濃度為○‧七五 mg/1 ，應屬中度酩酊之茫醉狀態，亦有法務部調查
    局陸字第八七一三○八八一號檢驗通知書及陸字第八八○八七一九三號函可
    稽（見本院上字卷第五○、七三頁），又被害人係因車禍，致蜘蛛網膜下出血引
    起死亡之情形，亦有相驗屍體證明書足稽（見本院上字卷第四四頁），與被害人
    未戴安全帽有相當因果關係。且目擊證人湯韶文亦在刑事訴訟警訊時指稱：「我
    當時在加油站工作，看見一輛機車由竹北往新埔方向行駛，車速約六十（公里）
    ，突然機車就往左邊騎（逆向），轎車閃機車不及就撞上去了，然後轎車才停住
    了」，「騎機車（李東容）當時沒有戴安全帽」（見本院上字卷第五二頁），再
    本件車禍責任亦曾經檢察官函請台灣省竹苗區車輛行車事故鑑定委員會鑑定，認
    為「李東容酒後駕駛重機車駛入來車道為肇事主因」，有台灣省竹苗區車輛行車
    事故鑑定委員會 10. 6.竹鑑字第八七七三六號函送之鑑定意見書可稽（見本院
    上字卷第五七頁），綜合以上各事證，相互印證，已足證明本件車禍之發生全係
    因被害人於飲酒後，其血液所含酒精成分已達百分之○‧一四九 (W/V)，呼氣酒
    精濃度○‧七五（mg/1），已至中度酩酊之茫醉狀態，仍未戴安全帽駕駛重型機
    車在禁止超車路段，以時速六十公里之超速突然侵入來車道所引致，實有違反道
    路交通安全規則第一百十四條第二款、第八十八條第五款、第九十七條第二款及
    第九十三條第一項第二款後段規定。
三、雖台灣省竹苗區車輛行車事故鑑定委員會亦認為「李建忠（即被上訴人乙○○）
    駕駛自小客車超速閃避不當為肇事次因」（見本院上字卷第五七頁背面），並在
    本院補充說明：「李建忠車右前車頭受損，（李東容）機車車頭受損按照李（建
    忠）車寬一‧七公尺，機車倒地刮地痕在往竹北車道（李建忠車行向）內距雙黃
    線○‧九公尺，顯示撞擊時李建忠車已是跨中心雙黃線行駛，：：李建忠車行向
    右側路邊處有枋寮幹八三（號）電桿一只，即機車（倒地）位置，因此李建忠發
    現機車侵道時，應依道路交通安全規則第九十七條第一項第一款在本車道內儘量
    向右閃避，：：（見本院上字卷第九九頁），但按參與交通之人，可信賴其他參
    與交通之對方能遵守交通規則，同時為必要之注意，謹慎採取適當之行動，而對
    於不可知之對方違規行為並無預防之義務，此即所謂信賴原則（參照最高法院七
    十二年度台上字第五二五八號判決）。本件被害人駕駛重型機車在禁止超車路段
    ，突然超速侵入來車之被上訴人乙○○車道內，已非被上訴人乙○○所能預見。
    況依汽車行駛距離與反應距離一覽表所示，時速六十公里，則每秒速度為一六‧
    六七公尺，若時速四十公里，則每秒速度為十一‧十一公尺，按駕駛人之一般平
    均反應力為四分之三秒，縱依被上訴人乙○○在刑事訴訟中所供伊於三十餘公尺
    前即已發現被害人，惟依其當時車速為時速六十公里，則其反距離應為十二‧四
    八公尺（其計算式為：16.67公尺×3/4秒），而被害人當時車速亦為時速六十公
    里，當被上訴人乙○○在反應時間內，其機車亦向被上訴人乙○○駛近十二‧四
    八公尺（其計算式為：16.67公尺×3/4秒），如此計算，於兩車距離至五公尺多
    時（其計算式為：30 公尺–12.48公尺–12.48公尺 ＝5 公尺），被上訴人乙○
    ○始得開始採取避讓措施，即令被上訴人乙○○當時有按限速時速四十公里行駛
    ，被上訴人乙○○亦僅得於兩車距離至九公尺多時（其計算式為：30 公尺–（1
    1.11公尺×3/4＝8.32公尺）–12.48公尺＝9.2 公尺），始得開始採取避讓措施
    ，而被害人所駕駛之機車仍在行進中，顯然事起倉促間，又被上訴人乙○○車道
    右側既有電線桿，依一般人本能反應，自會將車向左閃避，被上訴人乙○○既已
    將其車左閃至跨中心線，惟被害人所駕駛之機車頭仍撞上被上訴人乙○○所駕駛
    之自用小客車右前車頭後，再碰撞右側電線桿，設被上訴人乙○○當時將其車向
    右閃避，更會撞及，顯見被上訴人乙○○向左閃避，並無不當。雖被上訴人乙○
    ○有以時速六十公里超速行駛，並在車內與其女友聊天，而有違反道路交通安全
    規則第九十三條第一項第二款後段所規定之違規事由，但與本件車禍之發生並無
    相當因果關係，自無何過失可言。是台灣省竹苗區車輛行車事故鑑定委員會所為
    此部分之鑑定意見，殊不足取，尚難據為不利於被上訴人乙○○之認定。
四、被上訴人乙○○因此所涉及刑責部分，固經本院刑事庭認為其有過失，而將原審
    諭知其無罪之判決撤銷，改依過失致死罪名，判處有期徒刑三月確定（見本院上
    字卷第六、七頁、第一○頁至第一三頁），惟查刑事判決所為事實之認定，於獨
    立民事訴訟裁判時本不受其拘束，本件上訴人所提附帶民訴，既因裁定移送而為
    獨立之民事訴訟，則本院自得依自由心證為與刑事判決相異之認定（參照最高法
    院五十年台上字第八七二號判例）。被上訴人乙○○既無過失，自不負損害賠償
    責任。
五、被上訴人甲○○即令如上訴人所主張，係被上訴人乙○○之僱用人，惟查被上訴
    人乙○○係於夜間駕駛其母羅淑琴所有前開自用小客車，載女友外出遊玩，有汽
    車新領牌照登記書足稽（見本院上字卷第一八四頁），且為兩造所不爭執，顯非
    執行職務，亦無民法第一百八十八條第一項前段規定之適用。況被上訴人乙○○
    既不負損害賠償責任，則被上訴人甲○○尤無從與之連帶負損害賠償責任。
六、從而，上訴人分別依據侵權行為之法則，請求被上訴人連帶給付上訴人丙○○二
    百四十八萬元；連帶給付丁○○○二百三十二萬元，並均加付法定遲延利息，均
    屬不應准許。原審所為上訴人敗訴之判決，所持理由雖與本院不同，但其結果並
    無二致，仍應維持。上訴論旨仍執前詞指摘原判決不當，求予廢審改判，應認為
    無理由。
七、至兩造其餘之攻擊或防禦方法及未經援用之證據，經本院斟酌後，認為均不足以
    影響本判決之結果，自無逐一詳予論駁之必要。併此敘明。
八、據上論結：本件上訴應認為無理由，依民事訴訟法第四百四十九條第二項、第七
    十八條、第八十五條第一項前段，判決如主文。
中      華      民      國    八十九    年      五      月    三十      日
                              臺灣高等法院民事第十三庭
                                  審判長法  官  林  鄉  誠
                                        法  官  陳  駿  璧
                                        法  官  謝  碧  莉
右正本係照原本作成。
如不服本判決，應於收受送達後二十日內向本院提出上訴書狀，其未表明上訴理由者
，應於提出上訴後二十日內向本院補提理由書狀（均須按他造當事人之人數附繕本）
上訴時應提出委任律師或具有律師資格之人之委任狀；委任有律師資格者，另應附具
律師及格證書及釋明委任人與受任人有民事訴訟法第四百六十六條之一第一項但書或
第二項（詳附註）所定關係之釋明文書影本。
中      華      民      國     八十九   年      六      月      一      日
                                        書記官  林  明  輝
附註：
民事訴訟法第四百六十六條之一（第一項、第二項）：
對於第二審判決上訴，上訴人應委任律師為訴訟代理人。但上訴人或其法定代理人具
有律師資格者，不在此限。
上訴人之配偶、三親等內之血親、二親等內之姻親，或上訴人為法人、中央或地方機
關時，其所屬專任人員具有律師資格並經法院認為適當者，亦得為第三審訴訟代理人
。


司法院資訊處製作；財團法人民間司法改革基金會備份。
